【裁判字號】    95,家訴,215
【裁判日期】    970414
【裁判案由】    分割共有物
【裁判全文】
臺灣臺北地方法院民事判決             95年度家訴字第215號
原      告  戊○○
訴訟代理人  歐斐文律師
被      告  丁○○
                      U.S..
            乙○○
                      U.S..
            丙○○
                      TX 7.
            己○○
上二人共同
訴訟代理人  辛○○
上列當事人間請求分割共有物事件，本院於中華民國97年3 月24
日言詞辯論終結，判決如下：
    主  文
原告之訴駁回。
訴訟費用由原告負擔。
    事實及理由
壹、程序部分：
    本件被告丁○○、乙○○均未於言詞辯論期日到場，核無民
    事訴訟法第386條各款所列情形，爰依原告之聲請，由其一
    造辯論而為判決。
貳、實體部分：
一、原告主張：
（一）被繼承人甲○○於民國（下同）94年12月13日辭世，兩造
      皆為被繼承人甲○○之法定繼承人。被繼承人遺有如附表
      所示之遺產（下稱系爭遺產），其中不動產業已辦妥繼承
      登記。遺產中所示之房屋、土地及存款，並無不能分割之
      情事，前經兩造協商，但至今未能達成協議；且目前兩造
      散居各地，系爭遺產無法以原物分配予各共有人，自應以
      變價分配之方式，較為妥適。
（二）被告戊○○、丙○○雖主張被繼承人生前立有遺囑，依該
      遺囑之意，應將系爭遺產作為成立基金會之用，拒絕分割
      ，然原告並不同意；且按自書遺囑者，應自書遺囑全文，
      記明年、月、日，並親自簽名。如有增減、塗改，應註明
      增減塗改之處所及字數，另行簽名，非依此方式為之者，
      不生效力，民法第1190條、最高法院28年度上字第2293號
      判例可供參照。
（三）就本件被告等主張為遺囑之文書觀之：信函1，標題為「
      給孩子們留下的話」，署名為「爸爸」、日期為「二００
      二、一０、一二. 」，內容要旨有二；(1)為被繼承人甲○○對於孩子們處事、治學及為人之庭訓，並提及自己一
      生想辦所大學未能如願之遺憾。(2)立書人對被繼承人甲○○及及其妻之衣物、書籍、文稿、著作、詩集、專著、
      抗戰史冊、中國文學改造方案、亞歐聯邦文件、自傳、第
      五中國、第五羅馬、中國基本畫集等資料，交待如何處理
      。最後署名為「凝傑二００二. 一０.一. 」。信函2，內
      容要旨為被繼承人對日記、照片、手稿筆記、剪報、卡片
      、文具、油畫像及關於祖先墓塋之處理方式。最後署名為
      「凝傑同日. 十時五十五分. 」。信函3，內容要旨為：
      新店的房子保留。最後署名為「爸二００二. 一０. 一三
      . 一六. 三七」。信函4，內容要旨：我的財產全部凍結
      ，成立文教基金會。最後署名為「爸二００二. 一一. 二
      七. ０二. 三二. 寫」。前揭文書，在形式上：沒有立書
      人之親自簽名，況且遍觀全文，並未書寫「甲○○」之文
      字字樣，僅於文書末尾，書寫「凝傑」、「爸」，該「凝
      傑」字樣，究屬何意義，並無從得知；又該文書於第2頁
      ，增4字「修持存歿」，亦未依前引法條規定，在增加文
      字處為簽名，自屬要件不備；在實質內容上：未提及系爭
      遺產中關於金錢之及不動產為明確特定之處分方式，其中
      關於信函3所述，新店的房子保留。或信函4所謂，我的財
      產全部凍結，成立文教基金會云云，所謂保留之義為何，
      又凍結如何，均未表示禁止分割遺產之意，顯然上該文書
      ，係立書人對後輩兒孫們所為教誨訓示，並非遺囑。是此
      文書，依照前該實務見解，不生遺囑效力。
（四）退步言，上開4份文書，係立書人分別於不同期日作成，
      應分別觀察，是以信函1、2內容中，既未提及被繼承人遺
      產之處理方式，對系爭遺產之分配即無任何拘束。至於信
      函3、4均因未有立書人親自簽名，故不生遺囑之效力。
（五）如上所述，系爭遺產既不宜為原物分割，又無有效之遺囑
      ，原告自得本於繼承人地位，依民法第1164條請求分割之
      。聲明：1.附表所示之房屋、土地准予變價，所得價金按
      各繼承人之應有部分比例分配之。2.附表所示之存款准予
      分割，按各繼承人之應有部分比例分配之。
二、被告己○○、丙○○則辯稱：
（一）被繼承人生前不斷與子女訴說其遠大心願及理想，並親筆
      寫下遺囑。惟其遠大理想難以一日寫成完整之遺囑，被繼
      承人因而分日繕寫、逐日成冊，並於其中皆親筆簽上「父
      」或其字號「凝傑」，並分別加註日期，而為有效之自書
      遺囑（下稱系爭遺囑）。又被繼承人有另寫日記之習慣，
      故系爭遺囑中雖有與財產無關之部分記載，然並不因此影
      響其效力。
（二）系爭遺囑既已清楚表明欲將全數遺產作為捐助成立基金會
      之用，原告請求分割系爭財產，自屬無理由。聲明：駁回
      原告之訴。
三、被告乙○○以書狀表示系爭遺產中新店房地部分應予保留，
    板橋房地部分應與變價分割，存款方面應予分割之意旨，並
    主張被繼承人於94、95年間曾表示不欲以其遺產成立基金會
    之意；被告丁○○則未提出書狀陳述其主張。
四、兩造不爭執部分：
（一）原告與被告丁○○、乙○○、丙○○、己○○均為被繼承
      人甲○○與其妻庚○○（已歿）所生，均屬被繼承人之合
      法繼承人。
（二）被繼承人死亡後，其遺產有如附表所示之房地及存款。
（三）被繼承人於91年10月至11月間曾撰寫文書，其中部分提及
      其死後遺產之處分方式，且均簽有日期及「爸」或「凝傑
      」等字樣。
五、本院得心證之理由：
（一）按繼承人得隨時請求分割遺產，但法律另有規定或契約另
      有訂定者，不在此限。又被繼承人之遺囑，定有分割遺產
      之方法，或託他人代定者，從其所定，民法第1164、1165
      條第1 項分別定有明文。故被繼承人倘以遺囑禁止分割遺
      產，或以直接或間接指定分割之方法，即屬法律另有規定
      之情形，繼承人即不得請求遺產之分割。職是，本件首應
      審酌者，為被繼承人所撰寫之文書究否為自書遺囑？又是
      否有其他原因致失其效力？
（二）被繼承人於91年10月至11月間所撰寫之文書，為有效之自
      書遺囑：
    1.按遺囑制度之設，在於尊重死亡人之遺志，然遺囑之發生
      效力，既在遺囑人死亡之後，故是否確為遺囑人之本意，
      屆時已無從質對，而遺囑之內容多重要事項，利害關係人
      每易發生爭執，為確保遺囑人之真意，並為防止事後之糾
      紛，各國民法多規定遺囑為要式行為，即遺囑必須依一定
      之方式為之，始生效力。民法第1190條規定：「自書遺囑
      者，應自書遺囑全文，記明年月日，並親自簽名。如有增
      減，塗改，應註明增減、塗改之處所及字數，另行簽名。
      」，即屬其例。
    2.按解釋意思表示，應探求當事人之真意，不得拘泥於所用
      之辭句，民法第98條定有明文。經查，綜觀本件系爭遺囑
      ，在外觀上雖可分為6大部分，亦即分別註明日期之「000
      0 00 00」、「0000 00 00 00 00」、「同日10時55分」
      、「0000 00 00 00 00」、「0000 00 00」、「0000 00
      00 00 00」等6部分，惟細究其間之關連性，可知前5部分
      均係於一日之內接續完成，尚難認定彼此間有何獨立關係
      ；雖第6部分所註明之日期與前5部分之日期相隔較長，然
      自各該部分之實際內容觀之，其第6部分中所載「我的財
      產全部凍結，成立文教基金會。」與第1部分「我不想留
      下什麼物質上的東西給你們。」「要有志氣，別學沒出息
      的富家子弟，想爸留些什麼。」及第4部分「新店的房子
      應保留。」之本旨均相同，可知均為被繼承人基於同一自
      書遺囑之意思所撰寫，是以上開6部分，自應予以綜合觀
      察，不宜切割視之，且足以符合自書遺囑之「日期」要件
      。
    3.又簽名云者，於文書親署姓名，以為憑信之謂。雖關於支
      票上之簽名，因法律上並未規定必須簽其全名。是故，僅
      簽其姓或名，即生簽名之效力。且所簽之姓名，不以本名
      為必要，簽其字或號，或雅號、藝名，均無不可。但除以
      蓋章代之者外，要必以文字書寫，且能辨別足以表示為某
      特定人之姓名者，始足當之，最高法院71年度台上字第44
      16號判決可供參照。查被繼承人甲○○之字號為凝傑，有
      被告己○○提出之名片、中華民國銀元券影本背面、被繼
      承人之著作「龍與鳳」等在卷可查。系爭遺囑中，被繼承
      人非但於第1部分及第4部分之末均簽有「凝傑」二字，且
      若將其於第2部分之末所簽文字與前述中華民國銀元券影
      本正面之「甲○○」簽名相較，可知第2部分之末所簽文
      字即屬「長勛」二字，是以系爭遺囑中，除多處留有被繼
      承人之字號外，尚留有被繼承人之本名，故其具備自書遺
      囑之「簽名」要件，並無疑問。原告既身為被繼承人之長
      子，在台灣求學期間復有大學學歷，有舊式戶籍謄本在卷
      可查，足認其主張不知該「凝傑」字樣之意義，而認系爭
      遺囑不符自書遺囑之要件云云，純係臨訟杜撰之詞，不足
      採信。
    4.原告復稱：系爭遺囑第1部分第2頁，增有4字「修持存歿
      」，未依前引法條規定，在增加文字處為簽名，自屬要件
      不備云云。惟按民法第1190條另規定：「如有增減、塗改
      ，應註明增減、塗改之處所及字數，另行簽名」，旨在保
      障立囑人之真意，以昭慎重，並避免糾紛，非因有此情形
      ，而謂所立自書遺囑不生效力，臺灣高等法院90年度重家
      上字第5號判決可供參照。經查，系爭遺囑雖有增加「修
      持存歿」四字，然探其目的，係在使文章流暢，並不影響
      遺囑本文之真意，被繼承人未在該處另行簽名，揆諸上開
      說明，尚不致影響系爭遺囑之效力，原告上開主張，亦不
      足採。
    5.又原告主張，在實質內容上系爭遺囑未提及系爭遺產中關
      於金錢之及不動產為明確特定之處分方式，如「新店的房
      子保留」、「我的財產全部凍結，成立文教基金會」，均
      未表示禁止分割遺產之意，顯然僅係立書人對後輩兒孫們
      所為教誨訓示，並非遺囑云云。經查，系爭遺囑中雖多有
      與遺產如何處分無關之教誨訓示，惟民法第1190條僅規定
      立遺囑人應親自書寫全文，並未限制遺囑之內容，若遺囑
      之部分內容足以表達立遺囑人之真意，即應承認其效力，
      不以是否有其他記載而有所不同。系爭遺囑中被繼承人既
      已明確表示欲以其全數財產成立文教基金會，自有依民法
      第60條第3項以遺囑捐助設立財團法人之意，具有遺贈之
      法律效力，而非僅屬被繼承人對後輩之教誨性質，原告此
      部主張，亦不足採。
    6.綜上，本件系爭遺囑既已具備民法第1190條所定之要件，
      自屬有效之自書遺囑。
（三）系爭自書遺囑不因無相對人或侵害各繼承人之特留分而失
      其效力：
    1.按捐助行為係以設立財團為目的所為之捐出財產、無相對
      人之單獨行為，有二種財團設立方式：生前捐助與遺囑捐
      助，前者乃捐助人生前訂立捐助章程之要式行為，後者乃
      捐助人以遺囑方式為捐助行為，無另定章程之必要。
    2.按遺贈乃遺囑人依遺囑對於他人（受遺贈人）無償地給予
      財產上利益之單獨行為，其效力必俟遺囑人死亡時始發生
      。而廣義之遺贈包含一般遺贈與遺囑捐助，一般遺贈係指
      受遺贈人須於遺贈發生效力時尚存在，否則該遺贈無效（
      民法第1201條規定參照，此即繼承法之「同時存在原則」
      ），惟遺贈人死亡時業已受胎之胎兒、而將來非死產者為
      其例外；至遺囑捐助，係遺贈本身為捐助行為，即使遺囑
      發生效力時，受遺贈人為設立中之法人（如尚未訂立章程
      、完成捐助行為），尚無得以享受權利、負擔義務之權利
      主體存在，「同時存在原則」於此並無適用之餘地，該遺
      囑捐助行為不因此而無效。本件被繼承人以系爭遺囑表達
      以遺產捐助成立基金會之意，業經如前所述，其以設立財
      團為目的而以系爭遺囑捐出財產，自屬遺囑捐助之類型，
      原告主張被告己○○並未進行基金會成立事宜，捐助行為
      無相對人云云，顯將一般遺贈與遺囑捐助混為一談，要無
      足取。
    3.又民法第1225條，僅規定應得特留分之人，如因被繼承人
      所為之遺贈，致其應得之數不足者，得按其不足之數由遺
      贈財產扣減之，並未認侵害特留分之遺贈為無效，最高法
      院58年台上字第1279號判例著有明文。查本件被繼承人雖
      以遺贈之方式將其全數遺產捐助作為成立基金會之用，而
      有侵害各繼承人依民法1223條所定之特留分情形。參照上
      開判例見解，此僅屬被侵害特留分之繼承人得依民法第12
      25條向受遺贈人主張扣減之問題，系爭遺囑並不因侵害各
      繼承人之特留分而失其效力，此亦不因該遺贈之相對人目
      前尚不存在而有所不同。
    4.末查，被告乙○○雖提出數份文件，表明被繼承人生前曾
      有與系爭遺囑不符之行為，而認遺囑已失其效力云云。惟
      按民法第1221條規定：「遺囑人於為遺囑後所為之行為與
      遺囑有抵觸者，其抵觸部分，遺囑視為撤回。」所謂為遺
      囑後所為之行為，並不包括遺囑人所為之一切事實行為，
      而僅有效之處分行為或法律行為始屬之，蓋惟如此解釋，
      始符合確保遺囑人之真意，並為防止事後之糾紛之立法本
      旨。查本件被告乙○○並未舉證被繼承人有何與遺囑相抵
      觸之處分行為或法律行為，其主張自亦不足採，併此敘明
      。
（四）從而，被繼承人甲○○所撰寫之文書為有效之自書遺囑，
      則原告就如附表所示之遺產請求分割，與該遺囑之內容抵
      觸，為無理由，應予駁回。
五、本案事證已臻明確，兩造其餘主張陳述及所提之證據，均毋
    庸再予審酌，附此敘明。
六、據上論結，應依民事訴訟法第78條，判決如主文。
中    華    民    國    97    年    4    月    14    日
                          家事庭法  官  李莉苓
以上正本係照原本作成
如對本判決上訴，須於判決送達後20日內向本院提出上訴狀
中    華    民    國    97    年    4     月   14    日
                                書記官  廖素芳
附表
一、台北縣新店市○○段282 地號，應有部分1/4 ，及其上建物
    門牌台北縣新店市○○路75巷7弄7號4樓，所有權全部。
二、台北縣板橋市○○段1350地號，應有部分107/100000，及其
    上建物門牌台北縣板橋市○○路49巷7 號6 樓，所有權全部
    ，及台北縣板橋市○○路49巷57號地下室及同址地下室附之
    1 ，應有部分107/100000。
三、郵政儲金新臺幣324,416元。
四、郵政儲金新臺幣342元。
五、中國信託商業銀行新店分行新臺幣2,638元。


司法院資訊處製作；財團法人民間司法改革基金會備份。
